【裁判字號】    94,上,208
【裁判日期】    950726
【裁判案由】    塗銷所有權移轉登記
【裁判全文】
臺灣高等法院高雄分院民事判決        94年度上字第208號
上  訴  人  甲○○
上  訴  人  乙○○
共同訴訟代
理      人  郭一成律師
被上訴人    台北國際商業銀行股份有限公司
法定代理人  丙○○
訴訟代理人  丁○○
上列當事人間因塗銷所有權移轉登記事件，對於民國94年10月27
日臺灣高雄地方法院94年度訴字第1793號第一審判決提起上訴，
本院於95年7月12日辯論終結，茲判決如下：
    主  文
上訴駁回。
第二審訴訟費用由上訴人負擔。
    事實及理由
一、被上訴人主張：訴外人覲鶴企業有限公司（下稱覲鶴公司）
    於民國93年2 月17日邀同訴外人方吉進、林忠和及上訴人乙
    ○○為連帶保證人，向被上訴人借款2,800 萬元，嗣覲鶴公
    司逾期清償借款本息，經被上訴人於94年5 月6 日提起訴訟
    ，由法院判決覲鶴公司、方吉進、林忠和及上訴人乙○○，
    應連帶給付被上訴人19,577,239元確定。詎乙○○為脫免清
    償債務之責，與其孫即上訴人甲○○通謀虛偽為買賣及移轉
    所有權之行為，將乙○○所有如附表所示不動產出賣予甲○
    ○，並辦理所有移轉登記完畢，甲○○、乙○○通謀虛偽買
    賣及移轉所有權行為無效，被上訴人為乙○○之債權人，爰
    先位請求確認上訴人間，就如附表所示不動產所為之買賣關
    係不存在，並依民法第242 條之規定，代位行使乙○○之權
    利，求將甲○○就如附表所示不動產，於94年3 月25日以買
    賣為原因所為之所有權移轉登記予以塗銷。又縱認上訴人就
    如附表所示不動產所為之買賣及移轉所有權行為，均係真正
    ，惟甲○○僅給付予乙○○90萬元，顯與系爭不動產之價值
    不相當，且上訴人係二親等直系血親，依規定買賣行為視同
    贈與，爰備位依民法第244 條第1 項之規定，請求將撤銷上
    訴人間就如附表所示不動產於94年3 月17日所為之贈與債權
    及物權行為，甲○○應將如附表所示不動產於94年3 月25日
    ，以買賣為原因所為之所有權移轉登記予以塗銷。
二、上訴人則抗辯：乙○○係因甲○○欲結婚，乃將如附表所示
    不動產以低於市價之90萬元價格出售予甲○○，並無通謀虛
    偽買賣及移轉所有權行為，且甲○○並不知乙○○為上開借
    款之連帶保證人，亦無故意損害被上訴人之債權。
三、原審判決確認上訴人間就如附表所示之不動產買賣關係不存
    在，甲○○應將如附表所示不動產，於94年3 月25日，以買
    賣為原因所為之所有權移轉登記塗銷。上訴人提起上訴，於
    本院聲明：（一）原判決廢棄。（二）被上訴人在第一審之
    訴駁回。被上訴人於本院聲明：上訴駁回。
四、兩造不爭執之事實：
    覲鶴公司邀同方吉進、林忠和及乙○○為連帶保證人，向被
    上訴人借款2,800 萬元，嗣覲鶴公司逾期清償前開借款本息
    ，經被上訴人於94年5 月6 日提起訴訟，由台灣高雄地方法
    院於94年5 月31日以94年度重訴字第162 號判決覲鶴公司、
    方吉進、林忠和及乙○○，連帶給付被上訴人19,577,239元
    確定。乙○○於94年3 月25日，將其所有如附表所示之不動
    產，辦理所有權移轉登記予甲○○完畢。乙○○除如附表所
    示不動產外，無資力清償上開債務。
五、本件爭點在於：（一）上訴人就如附表所示不動產於94年3月
    25日所為之買賣及移轉所有權之行為，是否為通謀虛偽意思
    表示而無效? （二）若上開買賣及移轉登記行為無效，被上
    訴人得否代位請求塗銷所有權移轉登記？（三）乙○○是否
    將如附表所示之不動產贈與甲○○? （四）該贈與行為是否
    有害被上訴人之債權而得請求撤銷?
六、上訴人間如附表所示不動產於94年3 月17日所為之買賣及移
    轉所有權行為，是否通謀虛偽意思表示而無效?
（一）按民法第87條規定，表意人與相對人通謀而為虛偽意思表
      示者，其意思表示無效，此所謂通謀虛偽意思表示，乃指
      表意人與相對人互相故意為非真意之表示而言，故相對人
      不僅須知表意人非真意，並須就表意人非真意之表示相與
      為非真意之合意，始為相當。
（二）經查：原審就乙○○將如附表所示不動產移轉登記予上訴
      人甲○○之原因，隔離詢問上訴人本人，乙○○陳述：係
      因甲○○已經訂婚，應準媳婦要求，方將如附表所示不動
      產過戶給甲○○（原審卷第58頁），而甲○○陳述：如附
      表所示不動產係乙○○提議過戶給伊，因為伊以後要結婚
      ，所以將如附表所示不動產半買半送登記給伊，並要伊以
      後照顧乙○○，當時伊並無女朋友，迄今亦未曾訂過婚，
      乙○○因怕伊以後沒房子住，所以將如附表所示不動產過
      戶予伊（原審卷第111 、112 頁）。原審再行詢問乙○○
      ，據其陳述：當時甲○○已經要與1 名女子訂婚，但親家
      說甲○○沒有房子不要訂婚，所以伊才將房子過戶予甲○
      ○，但伊不知親家及那名女子的姓名（原審卷第112 頁）
      。乙○○與甲○○所述完全不同，且乙○○前後陳述有異
      ，難認與常情相符，上訴人所述，委無足採。
（三）上訴人抗辯：甲○○確向乙○○購買如附表所示不動產，
      甲○○已交付買賣價金90萬元予乙○○，且於94年3 月23
      日以匯款之方式交付，而非以現金方式交付，並提出存摺
      交易明細影本2 份為證（本院第62至64頁），雖被上訴人
      對於該存摺交易明細形式上之真正，並不爭執（本院卷第
      52頁），惟乙○○之存摺影本，其上記載94年3 年23 日
      以現金存入90萬元，該90萬元隨即於94年3 月28日以現金
      提款方式領出；甲○○之存摺影本，其上記載94年3 月18
      日分別存入現金50萬元及41萬元，並於94年3 月23日以現
      金方式提領90萬元，與上訴人所述以匯款交付買賣價金之
      方式不同，且上訴人未能舉證證明乙○○存摺內上開存入
      之現金90萬元，係甲○○所為，或提出其他事證證明甲○
      ○交付買賣價金予上訴人乙○○，上訴人所辯，委無足取
      。
（四）上訴人所述移轉如附表所示不動產所有權之原因矛盾，且
      上訴人未能證明上訴人甲○○交付買賣價金予上訴人乙○
      ○，參以覲鶴公司向被上訴人之上開借款，分別自94年3
      月19日起至同年4 月29日止，已遲延繳付本息，被上訴人
      並於覲鶴公司遲延繳款時，以電話及寄發存證信函催繳，
      有台灣高雄地方法院94年度重訴字第162 號民事判決影本
      1 份可稽（原審卷第25至28頁），乙○○為上開借款之連
      帶保證人，應知悉覲鶴公司財務已出現危機，無法正常繳
      息，上開借款已視為到期，則乙○○於94年3 月25日將如
      附表所示不動產以買賣為原因將所有權移轉登記予至親甲
      ○○，目的係為脫產，以免被上訴人對上訴人乙○○之財
      產進行查封拍賣，合平經驗定則，則上訴人間並無買賣如
      附表所示不動產及移產轉如附表所示不動產所有權之合意
      ，上訴人間就如附表所示不動爭產所為之買賣及移轉所有
      權之行為，均為通謀虛偽所為之意所思表示而無效，被上
      訴人請求確認上訴人間，就如附表所示不動產之買賣關係
      不存在，自有理由。
七、上開買賣及所有權移轉登記行為無效，被上訴人得否代位請
    求塗銷如附表所示不動產所有權移轉登記？
（一）按務人怠於行使其權利時，債權人因保全債權，得以自己
      之名義，行使其權利，民法第242 條分別定有明文。
（二）上訴人間就如附表所示不動產所為之買賣及移轉所有權之
      行為，既均為通謀虛偽所為之意思表示，上訴人間就如附
      表所示不動產所為之買賣及移轉所有權之行為，均屬無效
      ，已如前述，如附表所示不動產所有權人仍為上訴人乙○
      ○，上訴人乙○○自得請求上訴人甲○○塗銷如附表所示
      不動產之所有權移轉登記。茲因其怠於行使此項權利，而
      被上訴人為上訴人乙○○之債權人，依民法第242 條之規
      定，其代位上訴人乙○○行使權利，請求上訴人甲○○將
      如附表所示不動產於94年3 月25日以買賣為原因所為之所
      有權移轉登記予以塗銷，為有理由。
八、綜上，被上訴人依民法第87條第1 項前段及同法第242 條之
    規定，先位請求確認上訴人間就如附表所示不動產之買賣關
    係不存在，並代位請求上訴人甲○○就如附表所示不動產於
    94 年3月25日，以買賣為原因所為之所有權移轉登記應予塗
    銷，均有理由，應予准許。被上訴人主張之先位請求既有理
    由，並為其勝訴之判決，自無庸再行審酌被上訴人備位請求
    。原審就被上訴人先位請求，為被上訴人勝訴判決，並無違
    誤，上訴意旨，指摘原判決不當，求予廢棄改判，為無理由
    ，應予駁回。至於上訴人於辯論時主張民法連帶保証之規定
    係惡法，應予修正云云。矢引連帶保証有無存廢之必要，非
    本院權責，亦無涉事件判決之結果，自無論究之必要，併此
    敘明。
九、據上論斷，本件上訴為無理由，依民事訴訟法第449 條第1
    項、第78條，判決如主文。
中    華    民    國    95    年    7    月    26    日
                            民事第六庭
                                審判長法官   許明進
                                法      官   謝肅珍
                                法      官   朱玲瑤
以上正本證明與原本無異。
如對本判決上訴，須於判決送達後20日內向本院提出上訴狀，其
未表明上訴理由者，應於上訴後20日內向本院提出上訴理由書（
均須按他造當事人之人數附繕本）。上訴時應提出委任律師或具
有律師資格之人之委任狀，並依附註條文規定辦理。
中    華    民    國    95    年    7    月    26    日
                                書  記  官   賴梅琴
附註：
民事訴訟法第466 條之1 ：
對於第二審判決上訴，上訴人應委任律師為訴訟代理人，但上訴
人或其法定代理人具有律師資格者，不在此限。
上訴人之配偶、三親等內之血親、二親等內之姻親，或上訴人為
法人、中央或地方機關時，其所屬專任人員具有律師資格並經法
院認適當者，亦得為第三審訴訟代理人。
第1 項但書及第2 項情形，應於提起上訴或委任時釋明之。


司法院資訊處製作；財團法人民間司法改革基金會備份。
